【裁判字號】    90,訴,371
【裁判日期】    901231
【裁判案由】    營利事業所得稅
【裁判全文】
臺北高等行政法院判決                                九十年度訴字第三七一號
                              .
    原      告  富邦商業銀行股份有限公司
    代  表  人  甲○董事長）.
    訴訟代理人  何志儒（會計師）
    複 代理 人  黃敏全（會計師）
    被      告  財政部臺北市國稅局
    代  表  人  乙○○（局長）
    訴訟代理人  丁○○
                丙○○
右當事人間因營利事業所得稅事件，原告不服財政部中華民國八十九年十一月三十日
台財訴第0000000000號訴願決定，提起行政訴訟。本院判決如左：
    主  文
原告之訴駁回。
訴訟費用由原告負擔。
    事  實
一、事實概要：
    緣原告八十六年度營利事業所得稅結算申報，原列報出售資產增益新台幣（下同
    ）四七八、二八二元，其他損失五一、七四五、七九一元，尚未抵繳之扣繳稅額
    四五、六二七、○八六元。被告機關初查核定出售資產增益為五、一五三、四六
    五元，其他損失全數剔除，尚未抵繳之扣繳稅款為三二、六八五、○五七元，原
    告不服，申經復查結果，除核減出售資產增益四、六七五、一八三元，追認其他
    損失五一、七四五、七九一元外，其餘未獲變更，原告仍有不服，提起訴願，經
    遭駁回，遂向本院提起行政訴訟。
二、兩造聲明：
  (一)原告聲明求為判決：
    訴願決定、復查決定及原處分均撤銷。
  (二)被告聲明求為判決：
    原告之訴駁回，訴訟費用由原告負擔。
三、兩造之爭點：
    營利事業於兩付息日間買回公債，倘已按持有期間列報利息收入，得否以全期扣
    繳稅款抵繳其申報應納稅額。原告主張依所得稅法第七十一條及第九十九條規定
    ：納稅義務人得以暫繳及扣繳稅款抵繳結算申報之應納稅額，及憑扣繳憑單抵繳
    稅款，依財政部七十五年七月十六日台財稅第七五四一四一六號函規定「營利事
    業或個人買賣國內發行之公債、公司債及金融債券，買受人若為營利事業，可由
    該事業按債券持有期間，依債券之面值及利率計算利息收入」，是以原告申報利
    息收入以扣除非持有期間（前手）之利息認列應無不妥；被告則認所得稅法第七
    十一條及第九十九條規定納稅義務人得以暫繳及扣繳稅款抵繳結算申報之應納稅
    額，及憑扣繳憑單抵繳稅款，限定應以自行繳納之稅款始有其適用。又前揭函釋
    雖核示營利事業買賣公債，可按持有期間列報利息收入，惟並未規定營利事業於
    兩付息日間買回公債，按持有期間列報利息收入，即得以全期扣繳稅款抵繳其申
    報應納稅額。原告於利息兌領日前買回公債，前手兌領之利息及系爭扣繳稅款均
    為前手所有。系爭前手兌領之利息，依規定既不列為原告之利息收入，該前手息
    部分之納稅義務人並非原告，原告自亦無從依所得稅法第七十一條及第九十九條
    規定，以該前手息之扣繳稅額抵繳自身之所得稅。
  (一)原告主張之理由：
    1.依財政部七十五年七月十六日台財稅第七五四一四一六號函規定「營利事業或
      個人買賣國內發行之公債、公司債及金融債券，買受人若為營利事業，可由該
      事業按債券持有期間，依債券之面值及利率計算利息收入」，是以原告申報利
      息收入以扣除非持有期間（前手）之利息認列應無不妥；又依財政部八十五年
      十月二十一日台財稅第八五一九一○六二一號函釋，無息票公債利息收入係「
      以到期時之債券持有人為扣繳對象，由扣繳義務人依規定扣繳稅款」，未規定
      若於債券到期前交易，買受人有代為扣繳稅款之義務，因此票、證券業界在債
      券買賣計算應付金額時，係循以往慣例，以票面金額及議定之溢折價加計該券
      前次領息日至交易日止依票面利率應有之利息總數全額支付，未代予扣繳所得
      稅，而公司於申報營利事業所得稅時，係以其領息時由行庫代為扣繳（因其為
      債券持有人）之稅款扣抵應納稅額。原查以前揭財政部兩函釋，雖規定營利事
      業買賣公債，可按持有期間列報利息收入，並未規定營利事業於兩付息日間買
      回公債，按持有期間列報利息收入，即得以全期扣繳稅款抵繳其申報應納稅額
      ；又依營利事業所得稅查核準則（下稱查核準則）第九十條第三款規定「三、
      扣繳他人之所得稅款，不得列為本事業之損費」等等。財政部該函釋雖未規定
      該扣繳稅款得以抵繳應納稅額，惟依其扣繳方式亦未規定不得抵繳應納稅額，
      且依上揭八十五年函釋未規定債券到期前之交易，買受人有代為扣繳稅款之義
      務，故亦無查核準則該條所述之扣繳他人之所得稅款之慮，原告既已遵照相關
      規定辦理，於法並無不合。
    2.被告機關主張：「按所得稅法第七十一條及規定，納稅義務人得以暫繳及扣繳
      稅款抵繳結算申報之應納稅額，及憑扣繳憑單抵繳稅款，惟亦限定應以自行繳
      納之稅款始有其適用，原告原前手兌領之利息，依規定既不列為原告之利息收
      入，即該前手息部份之納稅義務人並非原告，原告自亦無從依所得稅法第七十
      一條及第九十九條規定，以該前手息之扣繳稅額抵繳自有之所得稅，況公法上
      之租稅扣抵權，非得以私經濟交易而移轉，故本件訴願為無理由」，前手息非
      為原告認列之利息收入無誤，但當原告為最後持有債券之人時，兌領之利息係
      含前手息，但在原告自前手買入債券時，已將前手息預先支付予前手，並未予
      以扣繳，故原告領到所有之利息時，實係拿回原先預付之前手息，但付款行庫
      卻扣繳含前手息全部之利息，故被扣繳之前手利息雖非屬原告應負擔，但卻由
      原告支付，而屬前手息之實際納稅義務人亦於申報所得稅時，已納所得稅，若
      原告無法以此部份之扣繳利息抵繳自身稅款，則同一所得實質上係被扣兩次所
      得稅，且前手息被扣繳稅款之付款人為原告，原告以此部份抵繳應繳付之所得
      稅並未產生「私經濟交易之移轉」，而將非原告應負擔之所得稅退回，於法並
      無不合，且符合實質課稅及租稅公平原則。
    3.扣繳稅款本為扣繳憑單所載納稅義務人之財產，自得據以抵繳應納稅額：
      (1)按所得稅原則上由納稅義務人自動申報繳納，但為掌握所得來源，及兼顧國
        庫財源在年度進行中之均衡性，遂於所得稅法中設計扣繳制度，責成「所得
        給付人」於支付時，必須先按規定之扣繳率扣下一定稅款並代「所得人」繳
        予國庫，由「所得人」憑以抵繳申報之應納所得稅，如有剩餘，尚可取得退
        稅，由此可知，扣繳憑單所載之扣繳稅款，實係「所得人」透過「所得給付
        人」預繳予國庫之所得稅款，確屬「所得人」之財產，此核諸所得稅法第八
        十八條第一項「納稅義務人有左列各類所得者，應由扣繳義務人於給付時，
        依規定之扣繳率或扣繳辦法，扣取稅款，並依第九十二條之規定繳納之．．
        ．」可茲證明。
      (2)鑑於扣繳憑單所載之扣繳稅款，全數係由扣繳憑單所載之納稅義務人所預繳
        （負擔），是所得稅法第九十九條即明定「納稅義務人於繳納暫繳稅款時，
        得憑扣繳憑單抵繳」，於法律明文規定並肯定扣繳憑單所載之扣繳稅款確屬
        名義人所有；再者，同法第七十一條及第一百條規定「．．．稽徵機關應就
        ．．．應納稅額，減除．．．尚未抵繳之扣繳稅額．．．但（短期票券）利
        息所得之扣繳稅款．．．不得減除」之規定可知，所有扣繳憑單所載之扣繳
        稅款，除短期票券利息所得之扣繳稅款不得減除外，其餘均應自應納稅額中
        減除，而無不得抵繳之情形存在。
    4.債券前手中途出售債券時，並未被扣繳任何稅款，被告卻主張債券前手擁有其
      持有期間之相對扣繳稅款，此舉與事實不符。
      就上開財政部六十四年九月四日台財稅第三六四四○號函釋之意旨，債券不論
      曾否轉讓，均僅由付息時之持票人（即持有債券至領息日之債券後手）有被扣
      繳稅款之負擔，至於債券前手，則無被扣繳任何稅款，自無法取得扣繳憑單，
      依所得稅法第七十一條、第九十九條及第一百條之規定，自始未曾取得抵繳應
      納稅額之權利。
    5.被告所稱「未列入申報及核定之所得，納稅義務人不得憑扣繳憑單抵繳其應納
      稅款或申請退還」之前提，原告為扣繳憑單所載之納稅義務人，卻未取得有其
      上所載之全部所得總額，自不應適用被告之主張。
      被告所主張之「未列入申報及核定之所得，納稅義務人不得憑扣繳憑單抵繳其
      應納稅款或申請退還」，該主張係適用於：(1)有多少所得始得按扣繳率扣繳稅
      款，無所得則不應扣繳稅款。(2)納稅義務人有取得扣繳憑單所載之全部所得總
      額，卻怠為履行申報義務之情形。依財政部七十五年七月十六日台財稅第七五
      四一四一六號函之釋示：「營利事業．．．買賣國內發行之公債．．．可由該
      營利事業按債券持有期間，依債券之面值及利率計算『利息收入』．．．」及
      所得稅法第二十二條「會計基礎，凡公司組織者，應採用權責發生制。」之挸
      定，依法僅取得實際持有期間之利息所得，至債券前手持有期間之利息所得則
      屬前手所有，則依被告之主張，原告僅需被扣繳實際持有債券期間之利息所得
      即為已足，而所生之申報義務亦僅止於原告所擁有之所得而未及於債券前手之
      利息所得，至為明確。然依上開財政部六十四年九月四日台財稅第三六四四○
      號函釋之意旨，付息機構不論債票有無轉讓，一律就全期利息以原告為納稅義
      務人一次扣繳並填發扣繳憑單，則原告縱使未擁有債券前手之利息所得，卻仍
      須負擔其扣繳稅款，而此即與被告之主張其之適用前提「有多少所得始得按扣
      繳率扣繳稅款，無所得則不應扣繳稅款」大相逕庭，殊無被告所稱「未列入申
      報及核定之所得，納稅義務人不得憑扣繳憑單抵繳其應納稅款或申請退還」之
      情形。
    6.原告因信賴所得稅法沿習已久之相關扣繳、抵繳之制度，而從事合法之債券買
      賣，自應受憲法信賴保護原則之保障。
      上述扣繳制度多年以來之運作實務，均未見被告甚或其他稅捐機關有不同之核
      定，按司法院大法官釋字第五二五號解釋明揭：「信賴保護原則攸關憲法上人
      民權利之保障，公權力行使涉及人民信賴利益而有保護之必要者，不限於授益
      行政處分之撤銷或廢止。」，而其理由書亦開宗明義闡釋：「因法治國為憲法
      基本原則之一，法治國原則首重人民權利之維護、法秩序之安定及誠實信用原
      則之遵守。人民對公權力行使結果所生之合理信賴，法律自應予以適當保障，
      此乃信賴保護之法理基礎。」等語。故於人民因相信既存之法秩序，而安排其
      生活或處置其財產後，則不能因嗣後法秩序或政策之變動，逕使其遭受不能預
      見之損害，以保護人民之既得權益。
    7.原告所提財政部八十七年十月七日台財稅第八七一九五四三三一號函示，農、
      漁會購買各類債券或短期票券之利息所得扣繳規定，農、漁會乃基於行政院核
      定「農（漁）會依農（漁）會法第四條第一項所定任務舉辦之事業免稅範圍」
      之規定徵免所得稅，故該函釋對農（漁）會應憑買賣成交單計算其實際持有期
      間利息所得已扣繳之稅款，於所得稅結算申報時，申請抵繳應納稅額或退稅，
      既係基於免稅規定下所為之規範，自不得類推適用於一般金融機構。
    8.綜上所述，原處分及訴願決定於法不合，請判決如原告訴之聲明云云。
  (二)被告主張之理由：
    1.按「納稅義務人應於每年二月二十日起至三月底止，填具結算申報書，向該管
      稽徵機關，申報其上一年度內構成綜合所得總額或營利事業收入總額之項目及
      數額，以及有關減免、扣除之事實，並應依其全年應納稅額減除暫繳稅額及尚
      未抵繳之扣繳稅額，計算其應納之結算稅額，於申報前自行繳納。」為所得稅
      法第七十一條第一項所明定。次按「稅捐：一、．．．三、扣繳他人之所得稅
      款，不得列為本事業之損費。」為查核準則第九十條第三款所規定。另按「．
      ．．債票無論曾否轉讓，均應由付息機構，以付息時之持票人為納稅義務人（
      記名式者為最後記名之人）就全部利息一次扣繳所得稅；並根據持票人之身分
      證明，依法填報扣繳憑單。納稅義務人為中華民國居住之個人或營利事業者，
      應將該項利息所得，依法合併當年度所得申報所得稅。」及「營利事業或個人
      買賣國內發行之公債、公司債及金融債券，買受人若為營利事業，可由該事業
      按債券持有期間，依債券之面值及利率計算之『利息收入』，如其係於兩付息
      日間購入債券並於取息前出售者，則以售價減除其購進該債券之價格及依上述
      計算之利息收入後之餘額作為其證券交易損益。買受人若為個人，因個人一般
      多未設帳，應一律以其兌領之利息金額併入其當期綜合所得稅課徵。」分別為
      財政部六十四年九月四日台財稅第三六四四○號函及七十五年七月十六日台財
      稅第七五四一四一六號函所明釋。
    2.原告八十六年度營利事業所得稅結算申報，原列報尚未抵繳之扣繳稅額四五、
      六二七、○八六元，被告以原告持有債券所含前手之利息（下稱前手息）部分
      之扣繳稅額一二、九四二、○二九元，因原告並未就該前手息申報收入，乃否
      准抵繳其應納營利事業所得稅，核定其尚未抵繳之扣繳稅額為三二、六八五、
      ○五七元。
    3.所得稅法第七十一條及第九十九條分別規定：納稅義務人得以其暫繳及扣繳稅
      款抵繳結算申報之應納之稅額，及憑扣繳憑單抵繳稅款，惟亦限定應以自行繳
      納之稅款始有其適用。又前揭財政部函雖明釋營利事業買賣公債，可按持有期
      間列報利息收入，並未規範營利事業於兩付息日間買回公債，按持有期間列報
      利息收入，即得以全期扣繳稅款抵繳其申報應納稅額。原告於利息兌領日前買
      回公債，前手兌領之利息及系爭扣繳稅款均為前手所有，系爭前手兌領之利息
      ，依規定既不列為原告之利息收入，即該前手息部分之納稅義務人並非原告，
      原告自亦無從依前開所得稅法第七十一條及第九十九條規定，以該前手息之扣
      繳稅額抵繳原告自身之所得稅。因原告買入債券時係以前手息價格包含扣繳稅
      額全額買入，是被告除否准原告抵繳系爭前手息之扣繳稅額外，並同額轉入原
      告購入債券成本，自無不當。
    4.查上揭財政部六十四年台財稅第三六四四○號函釋，係規定債票利息應就全部
      利息一次扣繳及其扣繳憑單之開立方式，該函並指明：「．．．納稅義務人為
      中華民國居住之個人或營利事業者，應將該項利息所得，依法合併當年度所得
      申報所得稅。」，原告因適用財政部七十五年台財稅第七五四一四一六號函釋
      ，並無將系爭扣繳憑單所含其前手利息收入之金額，合併申報營利事業所得稅
      。準此，原告對其前手之利息所得部分，自認無申報納稅之義務，其既非該前
      手利息之納稅義務人，自無從依據所得稅法第七十一條規定，就前手息之扣繳
      稅額抵繳原告之營利事業所得稅。
    5.被告原核定所依據之法令已如前述，且被告採對原告有利之處理方式，將前手
      利息扣繳稅款轉列為原告購入債券之成本，並無重複課稅之虞，並無不當。況
      公法上之租稅扣抵權，非得以私經濟交易而移轉，原告訴稱於前手買入債券時
      ，已將前手息預先支付予前手，故原告領到所有之利息時，實係拿回原先預付
      之前手息等語，實無足採。
    6.據上論述，原處分及所為復查、訴願決定均無違誤，請判決如被告答辯之聲明
      等語。
    理  由
一、按「納稅義務人應於每年二月二十日起至三月底止，填具結算申報書，向該管稽
    徵機關，申報其上一年度內構成綜合所得總額或營利事業收入總額之項目及數額
    ，以及有關減免、扣除之事實，並應依其全年應納稅額減除暫繳稅額及尚未抵繳
    之扣繳稅額，計算其應納之結算稅額，於申報前自行繳納。」為所得稅法第七十
    一條第一項所明定。又「三、扣繳他人之所得稅款，不得列為本事業之損費。」
    為查核準則第九十條第三款所規定。另「二、本債票無論曾否轉讓，均應由付息
    機構，以付息時之持票人為納稅義務人（記名式者為最後記名之人），就全部利
    息一次扣繳所得稅；並根據持票人之身分證明，依法填報扣繳憑單。納稅義務人
    為中華民國居住之個人或營利事業者，應將該項利息所得，依法合併當年度所得
    申報所得稅。」及「營利事業或個人買賣國內發行之公債、公司債及金融債券，
    買受人若為營利事業，可由該事業按債券持有期間，依債券之面值及利率計算『
    利息收入』，如其係於兩付息日間購入債券並於取息前出售者，則以售價減除其
    購進該債券之價格及依上述計算之利息收入後之餘額作為其證券交易損益。買受
    人若為個人，因個人一般多未設帳，應一律以其兌領之利息金額併入其當期綜合
    所得稅課徵。」分別為財政部六十四年九月四日台財稅第三六四四○號函及七十
    五年七月十六日台財稅第七五四一四一六號函所明釋。後函應係補充前函而為，
    且不違反所得稅法第二十四條之立法目的，應可採用。
二、原告本期申報尚未抵繳之扣繳稅額四五、六二七、○八六元；被告機關以其中債
    券前手息扣繳稅額一二、九四二、○二九元，因該前手之利息原告並未申報收入
    ，乃否准抵繳，核定尚未抵繳之扣繳稅額為三二、六八五、○五七元。原告不服
    ，主張依財政部台財稅第七五四一四一六號函釋「營利事業或個人買賣國內發行
    之公債、公司債及金融債券，買受人若為營利事業，可由該事業按債券持有期間
    ，依債券之面值及利率計算利息收入。」是原告申報利息收入以扣除非持有期間
    （前手）之利息認列應無不妥；又依財政部台財稅第八五一九一○六二一號函釋
    ，無息票公債利息收入係「以到期時之債券持有人為扣繳對象，由扣繳義務人依
    規定扣繳稅款」，未核示若於債券到期前交易，買受人有代為扣繳稅款之義務，
    因此原告在債券買賣計算應付金額時，係循以往慣例，以票面金額及議定之溢折
    價加計該債券前次領息日至交易日止依票面利率應有之利息總數全額支付，未代
    予扣繳所得稅，而原告於申報營利事業所得稅時，係以領息時由行庫代為扣繳（
    因原告為債券持有人）之稅款扣抵應納稅款，故該扣繳稅款未有被重複扣抵之虞
    。被告機關將扣繳稅款調減，不啻造成原告之損失云云。經查，按所得稅法第七
    十一條及第九十九條分別規定：納稅義務人得以暫繳及扣繳稅款抵繳結算申報之
    應納稅額，及憑扣繳憑單抵繳稅款，惟亦限定應以自行繳納之稅款始有其適用。
    又前揭函釋雖核示營利事業買賣公債，可按持有期間列報利息收入，並未規定營
    利事業於兩付息日間買回公債，按持有期間列報利息收入，即得以全期扣繳稅款
    抵繳其申報應納稅額。原告於利息兌領日前買回公債，前手兌領之利息及系爭扣
    繳稅款均為前手所有。系爭前手兌領之利息，依規定既不列為原告之利息收入，
    即該前手息部分之納稅義務人並非原告，原告自亦無從依所得稅法第七十一條及
    第九十九條規定，以該前手息之扣繳稅額抵繳自身之所得稅。再者，債券之前手
    持有人既無實際利息所得者，因該項所得而發生之扣繳及納稅義務，依實質課稅
    原則，自應同屬於實際所得之人。況公法上之租稅扣抵權，非得以私經濟交易而
    移轉，原告訴稱應將系爭扣繳稅額抵繳應納稅款云云，自無足採，揆諸首揭規定
    ，原處分核無不妥，訴願決定予以維持，亦稱妥適。原告徒執前詞，訴請撤銷，
    為無理由，應予駁回。
三、本件事證已臻明確，兩造其餘攻擊防禦方法，已無庸一一審究，併此敘明。
據上論結，本件原告之訴為無理由，爰依行政訴訟法第九十八條第三項前段，判決如
主文。
中    華    民    國      九十      年      十二    月      三十一      日
                               臺 北 高 等 行 政 法 院  第 一 庭
                                           審 判 長 法  官  鄭忠仁
                                                    法  官  楊莉莉
                                                    法  官  林金本
右為正本係照原本作成。
如不服本判決，應於送達後二十日內，向本院提出上訴狀並表明上訴理由，如於本判
決宣示後送達前提起上訴者，應於判決送達後二十日內補提上訴理由書（須按他造人
數附繕本）。
中    華    民    國      九十      年    十二        月    三十一      日
                                                    書記官  簡信滇


司法院資訊處製作；財團法人民間司法改革基金會備份。
